【裁判字號】    97,選訴,7
【裁判日期】    970619
【裁判案由】    公職人員選舉罷免法
【裁判全文】
臺灣嘉義地方法院刑事判決               97年度選訴字第7號
公  訴  人  臺灣嘉義地方法院檢察署檢察官
被      告  甲○○
選任辯護人  王正明律師
被      告  戊○○
選任辯護人  蔡碧仲律師
            張宗存律師
            陳振榮律師
被      告  壬○○
被      告  辛○○○
被      告  丙○○
被      告  己○○○
被      告  丁○○○
被      告  乙○○○
上列被告等因公職人員選舉罷免法案件等案件，經檢察官提起公
訴（97年度選偵字第9、34、59號），本院判決如下：
    主  文
甲○○共同對於有投票權之人，交付賄賂，而約其投票權為一定
之行使（如附表二所示，共六罪），各處如附表二所示之刑，應
執行有期徒刑肆年陸月，褫奪公權肆年。扣案之預備行賄現金新
臺幣壹萬捌仟元，連帶沒收之。扣案日曆紙名冊壹張，沒收。
戊○○共同對於有投票權之人，交付賄賂，而約其投票權為一定
之行使（如附表二所示，共六罪），各處如附表二所示之刑，應
執行有期徒刑貳年。緩刑參年，並應於本案判決確定之日起陸個
月內，向公庫支付新臺幣拾萬元。褫奪公權貳年。扣案預備行賄
現金新臺幣壹萬捌仟元，連帶沒收之。扣案日曆紙名冊壹紙，沒
收。
辛○○○有投票權人，收受賄賂，而許以其投票權為一定之行使
，處有期徒刑肆月，如易科罰金，以新臺幣壹仟元折算壹日。緩
刑貳年，並自本判決確定之日起陸個月內，向公庫支付新臺幣肆
萬元。褫奪公權壹年，扣案賄款新臺幣壹仟元，沒收。
丙○○有投票權人，收受賄賂，而許以其投票權為一定之行使，
處有期徒刑肆月，如易科罰金，以新臺幣壹仟元折算壹日。緩刑
貳年，並自本判決確定之日起陸個月內，向公庫支付新臺幣肆萬
元。褫奪公權壹年，扣案賄款新臺幣壹仟元，沒收。
壬○○有投票權人，收受賄賂，而許以其投票權為一定之行使，
處有期徒刑參月，如易科罰金，以新臺幣壹仟元折算壹日。緩刑
貳年，並自本判決確定之日起陸個月內，向公庫支付新臺幣參萬
元。褫奪公權壹年，扣案賄款新臺幣壹仟元，沒收。
丁○○○有投票權人，收受賄賂，而許以其投票權為一定之行使
，處有期徒刑肆月，如易科罰金，以新臺幣壹仟元折算壹日。緩
刑貳年，並自本判決確定之日起陸個月內，向公庫支付新臺幣肆
萬元。褫奪公權壹年，扣案賄款新臺幣壹仟元，沒收。
乙○○○有投票權人，收受賄賂，而許以其投票權為一定之行使
，處有期徒刑肆月，如易科罰金，以新臺幣壹仟元折算壹日。緩
刑貳年，並自本判決確定之日起陸個月內，向公庫支付新臺幣肆
萬元。褫奪公權壹年，扣案賄款新臺幣壹仟元，沒收。
己○○○有投票權人，收受賄賂，而許以其投票權為一定之行使
，處有期徒刑肆月，如易科罰金，以新臺幣壹仟元折算壹日。緩
刑貳年，並自本判決確定之日起陸個月內，向公庫支付新臺幣肆
萬元。褫奪公權壹年，扣案賄款新臺幣壹仟元，沒收。
    事  實
一、甲○○係嘉義縣朴子市德興里七鄰鄰長，為第七屆立法委員
    選舉嘉義縣第一選區候選人翁重鈞之支持者，與其宗親姪子
    庚○○（已死亡，另為不受理判決）共同為使不知情之候選
    人翁重鈞順利當選，由甲○○於民國九十六年十一月十九日
    （星期一）上午八時五十分許，在嘉義縣朴子市農會警衛室
    ，向戊○○表示請戊○○抄投票權人名冊，並於同年十二月
    下旬某時，夥同庚○○一同至戊○○位於嘉義縣朴子市德興
    里新吉庄八十號之一住處，一起請託戊○○抄名冊，甲○○
    、庚○○、戊○○乃於彼時共同謀議使翁重鈞當選立法委員
    ，而共同為對於有選舉權之人交付賄賂，而約定以每票新臺
    幣（下同）一千元代價，向多數具有選舉權之人賄選，由甲○○、庚○○提供之資金、名單，由戊○○進行交付賄賂等
    內容之犯意聯絡。
二、嗣於九十七年一月三日某時許，由庚○○持抄錄有附表一名
    單代號及票數之日曆紙，包覆現金新臺幣（下同）二萬四千
    元（併與未扣案之一萬七千元共四萬一千元一同交付），核
    對名單後交付予戊○○，戊○○乃於翌（四）日，先後六次
    交付賄賂予附表二所示之具有立法委員選舉權之人（時、地
    、金額、收賄人如附表二所示），要求附表二所示收賄人於
    九十七年一月十二日行使上開立法委員選舉投票權時，投票
    予翁重鈞，附表二所示辛○○○等六名收賄人均知悉戊○○
    交付一千元金錢為對價之意，仍均基於有投票權人收受賄賂
    之犯意，當場收受而同意於投票之日，於選票上圈選翁重鈞
    而許以投票權為一定之行使；戊○○並同時要求附表二編號
    二至六收賄人，代為轉交每人一千元予附表二編號二至六所
    示其餘選舉權人，轉告投票予翁重鈞，預備對於附表二編號
    二至六所示其餘選舉權人交付賄賂，而共發放二萬四千元賄
    款，惟前開收賄人未及告知其餘選舉權人，旋於九十七年一
    月七日下午三時四十四分許，經臺灣嘉義地方法院檢察署檢
    察官指揮法務部調查局嘉義縣調查站（下稱嘉義縣調查站）
    ，逕行搜索戊○○上開住處（嗣經本院准予備查），扣得日
    曆紙名冊一張，循線至附表二所示收賄人（不含壬○○）住
    處查獲扣得、及壬○○主動至臺灣嘉義地方法院檢察署提出
    ，而扣得如附表二所示收賄及預備行賄金額，辛○○○、丙○○、壬○○、丁○○○、乙○○○、己○○○（下稱附表
    二所示被告）、戊○○並均於偵查中自白上情。
二、案經臺灣嘉義地方法院檢察署檢察官自動檢舉暨指揮嘉義縣
    警察局、嘉義縣警察局朴子分局、法務部調查局嘉義縣調查
    站偵查起訴。
    理  由
壹、證據能力部分；
一、按被告以外之人死亡者，其於檢察事務官、司法警察官或司
    法警察調查中所為之陳述，經證明具有可信之特別情況，且
    為證明犯罪事實之存否所必要者，審判中仍得為證據，為刑
    事訴訟法第一百五十九條之三揭示明文，查本案被告庚○○
    業於九十七年三月二日死亡，有其陳戶戶籍謄本在卷可參（
    本院卷第84頁），其於九十七年一月二十一日在法務部調查
    局嘉義縣調查站時之陳述，與證人戊○○在偵審時證述相符
    ，再參以被告庚○○在嘉義縣調查站時，係對於甫發生之人
    、事、物記憶最為清晰，亦查無任何外力介入，衡情其供述
    應具有可信之特別情況，且遍閱全卷其就被告甲○○是否共
    同行賄經過最為明瞭，其所述為證明被告甲○○犯罪事實之
    存否所不可欠缺，是依上開法條說明，本院認被告庚○○於
    司法警察調查中所為供述屬於傳聞之例外，具有證據能力。
二、再按被告以外之人，於審判外之陳述，雖不符刑事訴訟法第
    一百五十九條之一至之四規定，而經當事人於審判程序同意
    作為證據，法院審酌該言詞陳述或書面陳述作成時情況，認
    為適當者，亦得為證據，刑事訴訟法第一百五十九條之五第
    一項定有明文。查被告及其辯護人於本院準備程序時，就本
    件判決所引用之被告以外之人（證人）調查站供述、檢察官
    前結證證述及卷附書面傳聞證據資料，除被告甲○○及其辯
    護人就被告戊○○於九十七年一月七日在嘉義縣調查站陳述
    筆錄異議外（本院卷第55頁），其餘被告及辯護人就證據能
    力未表異議，有本院準備程序筆錄在卷可憑（見本院卷第55
    頁），本院審酌證人審判外之陳述作成情況，均係出於任意
    性供述，並於本院交互詰問程序，已賦予被告對質詰問機會
    ，且上開書面傳聞證據作成形式，亦無瑕疵，與待證事實，
    復有關聯性，本院認為適當，均有證據能力。
三、復按「被告以外之人於檢察事務官、司法警察官或司法警察
    調查中所為之陳述，與審判中不符時，其先前之陳述具有較
    可信之特別情況，且為證明犯罪事實存否所必要者，得為證
    據。」刑事訴訟法第一百五十九條之二定有明文。證人戊○○於九十七年一月七日在法務部調查局嘉義縣調查站所為之
    陳述，係於審判外之言詞陳述，而證人戊○○經本院傳喚到
    庭結證後，其陳述與其此前在嘉義縣調查站所為證述內容並
    無不符，揆諸上開法條規定，證人戊○○上開審判外之陳述
    ，自不具證據能力。
貳、實體部分
一、上揭附表二所示被告於附表二時、地收賄等事實，業經附表
    二所示被告迭於嘉義縣調查站、偵審時自白明確，復經證人
    即行賄之戊○○於偵、審時結證明確（選偵字第9號卷第77
    至78、133至134頁、139至140頁、本院卷134至154頁），並
    有全戶基本資料二十紙在卷可佐，及名冊日曆紙一張、現金
    二萬四千元（千元紙鈔二十四張）扣案可憑；自前揭附表二
    所示被告自白及名冊日曆紙、全戶基本資料觀之，上記載代
    號、票數如附表一所示，其代號或為收賄者本人「外號」、
    或為收賄者之配偶，適與名冊日曆紙記載相符，綜上事證，
    附表二所示被告前揭自白確與事實相符，要屬無疑；本案事
    證明確，附表二所示被告收賄犯行，即堪認定。
二、就被告甲○○、戊○○、及共犯庚○○共同行賄及預備行賄
    犯行，被告甲○○固坦承於九十六年十一月十九日至嘉義縣
    朴子市農會警衛室與被告戊○○談話，及再於九十六年十二
    月下旬某時與庚○○一同至被告戊○○住處（本院卷第171
    、172頁），惟矢口否認有何共同行賄及預備行賄犯行，辯
    稱：其並非翁重鈞之支持者，亦未與庚○○、戊○○約定拿
    錢行賄支持翁重鈞云云，經查：
（一）被告戊○○持共犯庚○○交付之現金，於附表二所示時、
      地向附表二所示被告行賄及預備行賄等事實，業經被告戊○○迭於嘉義縣調查站、偵審時自白明確（選偵字第9號
      卷第3至6頁、第75至77、133頁、本院卷134至154頁），
      並與證人庚○○（選偵字第9號卷第113至116頁）於偵查
      中結證稱日曆紙張之記載係其在戊○○家中所寫、由戊○○對其說那一戶有幾票後，由其（庚○○）寫在日曆紙上
      、扣案九十六年十二月二十日的日曆紙即買票名單等情明
      確（選偵字第9號卷第113至116頁），另與證人辛○○○
      （選偵字第9號卷第60頁）、丙○○（選偵字第9號卷第66
      、67頁）、壬○○（選偵字第9號卷第91、92頁）、丁○○○（選偵字第9號卷第69、70頁）、乙○○○（選偵字
      第9號卷第72、73頁）、己○○○（選偵字第9號卷第63、
      64頁）於偵查中結證情節相符，並有全戶基本資料二十紙
      、嘉義縣選舉委員會九十七年四月二十九日嘉縣選四字第
      0971450373號函附之選舉人名冊（名冊外放）、第七屆立
      法委員選舉候選人登記情形一覽表附卷可憑（本院卷第91
      至92頁），及名冊日曆紙一張（日曆日期為九十六年二月
      二十日）、現金二萬四千元（千元紙鈔二十四張）扣案可
      證，自前揭選舉人名冊與名冊日曆紙互核觀之，附表二所
      示被告戶內之其他選舉權人數目（即預備行賄對象）互核
      相符如附表二所示；綜上事證，被告戊○○前揭自白確與
      事實相符，要屬無疑，被告戊○○與共犯庚○○前揭於附
      表二所示時、地為行賄及預備行賄犯行，即均堪認定。
（二）被告甲○○否認與共犯庚○○、被告戊○○有共同買票之
      犯意聯絡云云，惟被告甲○○先於九十六年十一月十九日
      上午八時五十分許，在嘉義縣朴子市農會警衛室，向戊○○表示請戊○○抄投票權人名冊，並於同年十二月下旬某
      時，夥同共犯庚○○一同至戊○○位於嘉義縣朴子市德興
      里新吉庄八十號之一住處，一起請託戊○○抄名冊買票等
      情，業經證人即共同被告戊○○迭於偵審時結證明確（選
      偵字第9號卷75至78頁、133號至134頁、139至140頁、138
      至154頁），並於審理時再度證稱：「甲○○在朴子市農
      會時確實有叫我幫他抄名字」（本院卷第141頁）、「甲○○與庚○○一起到我家去，跟我說要我把名冊抄一抄給
      庚○○，看看名冊上對不對，要我拿給庚○○後他就走了
      」等情明確（本院卷第143頁），並有九十六年十一月十
      九日上午八時五十分許至八時五十三分許之錄影翻拍照片
      六幀及光碟一片在卷可考（選偵字第9號卷第153至156 頁
      ），而被告甲○○使用之行動電話為0000000000號）、共
      犯庚○○使用之行動電話為0000000000號、住家電話為
      000000000號、被告戊○○使用之行動電話為0000000000
      號，為其等自陳在卷，前揭被告甲○○與共犯庚○○、被
      告戊○○電話確均於九十六年十二月十六日至十八日間互
      有通聯，有中華電信資料查詢三份（選偵字第9號卷第157
      至172頁）在卷可稽，彼此互核相符，至於被告戊○○雖
      前於嘉義縣調查站時稱被告甲○○係於九十六年十二月中
      旬至朴子市農會警衛室一節，業經被告戊○○於偵查中第
      二次結證證述時更正日期可按（選偵字第9號卷第139頁）
      ，並於審理時結證再次確認可按，前後所述就日期記憶雖
      有誤，不無因時日久遠錯謬之故，又有前揭錄影內容可憑
      ，尚難謂矛盾齟齬，其證述仍具可信性，併予敘明。
（三）被告甲○○雖再辯稱：其至朴子市農會警衛室找被告戊○○僅係聊天云云，經本院詢問是否要求被告戊○○抄錄熟
      識之人名冊支持翁重鈞，其答以：沒要他抄錄名冊，只是
      要他幫忙云云（本院卷第170、171頁），顯係要求被告戊○○為翁重鈞幫助之意（本院卷第171頁），其雖再否認
      而辯稱：係要求被告戊○○二個都支持之意（本院卷第17
      1頁），惟第自前揭嘉義縣選舉委員會函覆之第七屆立法
      委員候選人登記情形一覽表觀之，其候選人僅有翁重鈞、
      蔡啟芳二人，二名候選人競選對立，如何要求被告戊○○
      二者均支持？況證人庚○○於嘉義縣調查站時即證稱：被
      告甲○○在朴子市德興里新吉庄主要的助選員及樁腳等情
      甚詳（選偵字第9號卷第105頁反面），則被告甲○○顯於
      該時以翁重鈞支持者身分，至農會警衛室要求被告戊○○
      協助甚明，被告甲○○前揭所辯，自屬無稽。
（四）被告甲○○雖再辯稱二次與被告戊○○見面，並未要求抄
      名冊賄選、共犯庚○○雖於嘉義縣調查站、偵查中均稱九
      十六年十二月下旬至被告戊○○家中未與被告甲○○同行
      云云，惟被告甲○○二次拜訪被告戊○○時，即對被告戊○○要求抄錄名冊，業經證人戊○○證述如前可按，況被
      告甲○○本身即嘉義縣朴子市德興里第七鄰鄰長，為其不
      爭，再自前揭嘉義縣選舉委員會檢送之選舉人名冊觀之，
      被告戊○○、共犯庚○○均為同里第七鄰住戶，倘被告甲○○僅係單純要求抄錄鄰里具選舉人名冊，以其自身鄰長
      身分何須外求於被告戊○○？其所謂「抄名冊」一語，當
      含有請求抄錄熟識居民、供為以預備賄選對象名冊之意，
      始合於一般社會經驗法則，是證人戊○○就此亦證稱：知
      道被告甲○○要求其抄錄名冊是要其買票之意（本院卷第
      147頁），再對照其另證稱：甲○○與庚○○一起到我家
      去，跟我說要我把名冊抄一抄給庚○○，看看名冊上對不
      對，要我拿給庚○○（本院卷第143頁）、因為甲○○係
      鄰長、平時與他較熟、倘庚○○一人要求其抄錄名冊則不
      會同意等情觀之（本院卷第153頁），佐以被告戊○○與
      被告甲○○為同鄰舊識，又無仇怨，於嘉義縣調查站調查
      時之初起，歷經偵、審，均供述係被告甲○○以抄錄名冊
      賄選一致，則被告甲○○前揭所辯，顯無足採，共犯庚○○前揭所述，不無迴護被告甲○○之情，均無足採，本件
      共犯庚○○顯係透過被告甲○○之居中介紹，得與被告甲○○、戊○○三人共同於九十六年十二月下旬時，至被告
      戊○○住處共謀以抄錄名冊、發放現金賄選等方式共同為
      翁重鈞賄選之謀議一情，即灼然甚明。
（五）至於共犯庚○○雖於偵查中均稱其於九十七年一月三日至
      被告戊○○家中交付之現金四萬一千元，為其所有而非被
      告甲○○提供云云（選偵字第9號卷第115號型116頁），
      惟共犯庚○○家境經濟非佳，存款微薄，有五年內稅務電
      子閘門財產所得調件明細表（本院卷第73至82頁）可憑，
      且自其偵查中證稱：其金錢出入均存放朴子郵局（選偵字
      第9號卷第115頁），惟經臺灣郵政股份有公司嘉義郵局九
      十七年四月十一日以嘉營字第0970100267號函送之歷史交
      易清單觀之，其於九十六年十一月二十三日前，僅餘三百
      九十一元，迄九十六年十一月二十三日雖有一筆一萬九千
      八百元存款，惟旋於當日提領完畢，此後迄九十七年一月
      三日前均除繳納一筆三百五十六元電話費外，均無存、提
      紀錄，有該函及歷史交易清單可憑（本院卷第86、87頁）
      ，其稱所交付之四萬一千元為其交付云云，顯有所飾掩，
      不足採信。至於未扣案一萬七千元，因未據檢察官起訴，
      自非本件行賄款項，併予敘明。
（六）尤有進者，共犯庚○○就扣案日曆紙名冊上筆跡，雖於嘉
      義縣調查站時稱係被告戊○○提出、被告戊○○於嘉義縣
      調查站時供稱其書寫云云（選偵字第9號卷第105至106頁
      、4至6頁），惟共犯庚○○嗣於偵查中改證稱係其在被告
      戊○○家中書寫在日曆紙、由戊○○對其說那一戶有幾票
      、其就寫在上面等語明確（選偵字第9號卷第113至116頁
      ），證人戊○○於偵審時改證稱係共犯庚○○所書寫之情
      節相符（選偵字第9號卷第133至134頁、本院卷第149至15
      0頁），本院並當庭命證人戊○○書寫其「一至九的阿拉
      伯數字、老來、振三、慶順、大目、梅、陽、老、金順、
      雄、呀」各三遍，經證人戊○○以左手書寫上開文字各三
      遍，筆跡附卷（本院卷第152、187頁），經勘驗其右手，
      其右手下手臂裝置器械式復健器材，手指無法彎曲等情，
      其以左手書寫之筆跡，其筆順、筆勢相連與日曆紙名冊上
      筆跡顯然不同，有勘驗筆錄在卷可考（本院卷第153、157
      頁），且被告戊○○右手殘障無法書寫、左手書寫緩慢不
      便，益證日曆紙名冊為共犯庚○○在被告戊○○住處書寫
      、核對票數等情，當較與常情相符，日曆紙名冊上筆跡既
      為共犯庚○○所書寫，則自證人戊○○前揭審理時證稱：
      「甲○○與庚○○一起到我家去，跟我說要我把名冊抄一
      抄給庚○○，看看名冊上對不對，要我拿給庚○○後他就
      走了」等情，佐諸自附表二所示被告處扣得之二萬四千元
      現金，確與如附表二所示受賄人、預備行賄對象之人數及
      金額相同（每票一千元、行賄六人、預備行賄十八人），
      在在足證被告甲○○、被告戊○○與共犯庚○○間，係依
      日曆紙名冊所示對象、票數，以每票一千元預備行賄及嗣
      由被告戊○○出面行賄等情，為其犯意聯絡內容之依憑，
      當屬無疑。
（七）承前各節，勾稽以觀，被告甲○○、共犯庚○○及被告戊○○於共同謀議為行賄及預備行賄等情，至為灼然，前開
      所辯無非臨訟卸責之詞，均無足採。本件事證明確，被告
      三人犯行即堪認定。
四、論罪科刑部分：
（一）核被告甲○○、被告戊○○向附表二所示被告（辛○○○
      、丙○○、壬○○、丁○○○、乙○○○、己○○○）賄
      賂所為，均係犯公職人員選舉罷免法第九十九條第一項對
      於有投票權之人，交付賄賂，而約其投票權為一定之行使
      罪（六罪）；其於六次行賄時，兼向附表二所示「預備行
      賄對象」所為，均在預備階段，係犯公職人員選舉罷免法
      第九十九條第二項預備對於有投票權之人，交付賄賂，而
      約其投票權為一定之行使罪。又核附表二所示被告辛○○○、丙○○、壬○○、丁○○○、乙○○○、己○○○所
      為，均係犯刑法一百四十三條第一項之有投票權之人，收
      受賄賂，而許以其投票權為一定之行使罪。被告戊○○同
      時交付附表二編號二至六被告如附表二所示之行賄金額（
      一千元）及委請代轉交預備行賄金額（一千元以外金額）
      ，各係同時觸犯公職人員選舉罷免法第九十九條第一項交
      付賄賂及同條第二項預備交付賄賂之罪名，因均係侵害同
      一社會法益，並未侵害數法益，僅成立單純一罪，不成立
      相像競合犯，僅各論以交付賄賂罪一罪（最高法院九十三
      年台上字第三四五五號判決）。又被告被告甲○○、戊○○及共犯庚○○間，就對附表二被告六次行賄犯行間，有
      犯意聯絡及行為分擔，均為共同正犯。又投票受賄罪一向
      有投票權之人，行求、期約或交付賄賂或其他不正利益而
      約其不行使投票權或為一定之行使，犯罪即告成立，本即
      得各自獨立評價、亦非於立法條文中預定數個相同種類行
      為而反覆實行之犯罪，而顯與接續犯、集合犯有異，且刑
      法廢除連續犯後，就多次投票行賄行為之評價，應回復其
      複數法律效果之原貌（最高法院九十七年台上字第一九一
      五號判決意旨參照），被告甲○○、被告戊○○所犯上開
      六次行賄罪間，罪名雖同，犯意各別，應予分論併罰（六
      罪）。被告戊○○於偵查中自白犯行，應依公職人員選舉
      罷免法第九十九條第五項前段規定減輕其刑。至附表二所
      示被告（辛○○○、丙○○、壬○○、丁○○○、乙○○○、己○○○）均於偵查及本院審判中均自白犯行，應依
      公職人員選舉罷免法第一百十一條第一項後段規定減輕其
      刑。又被告壬○○為十六年十一月五日生，有戶籍資料可
      憑（選偵字第9號卷第37頁），於收賄時為滿八十歲之人
      ，依刑法第十八條第三項減輕其刑，並遞減之。
（二）爰審酌被告甲○○、戊○○希冀使翁重鈞當選、其餘被告
      或宥於小利或兼因親情請託而收賄等動機，無視選舉乃民
      主政治最重要表徵，賄選為敗壞選風之主要根源，各國莫
      不懸為厲禁，我國猶經年宣導呼籲不輟，被告甲○○、戊○○竟猶違法行賄，附表二所示被告猶收受賄賂，無視法
      紀、對選舉公平性猶戕害甚深，併審酌前開被告均無犯罪
      素行、其等以金錢行賄之手段，及被告甲○○否認犯行、
      其餘被告辛○○○、丙○○、壬○○、丁○○○、乙○○○、己○○○智識程度非高及經濟狀況非佳等，除被告甲○○外，其餘被告犯後均坦承犯行之犯後態度，被告戊○○遭請託被動加入共犯行賄、又於審理時能指證被告甲○○犯行，頗有悔意，共犯情節遠較被告甲○○為輕等一切
      情狀，各量處如主文所示之刑，並就附表二所示被告諭知
      易科罰金之折算標準。
（三）查被告戊○○、辛○○○、丙○○、壬○○、丁○○○、
      乙○○○、己○○○前未曾因故意犯罪受有期徒刑以上刑
      之宣告，此有台灣高等法院被告前案紀錄表在卷可參（本
      院卷第13至19頁），其因一時思慮欠週而罹刑章，經此刑
      之宣告，應知警惕而無再犯之虞，況被告戊○○身有殘障
      ，附表二所示被告均年過半百（其中壬○○更逾八十歲）
      、智識程度非高，本院認其所受宣告之刑，以暫不執行為
      適當，爰就被告戊○○諭知緩刑三年，附表二所示被告均
      諭知緩刑二年以啟自新；被告戊○○、附表二所示被告並
      均應自本判決確定之日起六個月內，各向公庫支付如主文
      所示金額。如未履行本判決所諭知之負擔情節重大者，檢
      察官得依法聲請撤銷前揭緩刑宣告，應併敘明。
（四）本件被告甲○○、被告戊○○、及附表二所示被告等分別
      犯公職人員選舉罷免法第五章（妨害選舉罷免之處罰）之
      罪或刑法分則第六章之妨害投票罪，且均受宣告有期徒刑
      以上之刑，並應依公職人員選舉罷免法第一百十三條第三
      項規定，各宣告褫奪公權如主文所示。
（五）按公職人員選舉罷免法第九十九條第三項（九十六年十二
      月二十七日修正公布前為九十條之一第三項）固規定預備
      或用以行求期約或交付之賄賂，不問屬於犯人與否，沒收
      之。但如其賄賂已交付與有投票權之人收受，因收受者係
      犯刑法第一百四十三條第一項之投票受賄罪，其所收受之
      賄賂應依同法條第二項之規定沒收之，如全部或一部不能
      沒收時，追徵其價額。故犯投票行賄罪者，其已交付之賄
      賂，自應依刑法第一百四十三條第二項規定，於其對向共
      犯所犯投票受賄罪為沒收或追徵其價額之從刑宣告，不得
      再依上開公職人員選舉罷免法規定沒收（最高法院九十三
      年度台上字第五七二八號、九十七年台上字第一九一五號
      判決意旨參照）。是扣案被告戊○○託附表二編號二至六
      各該被告轉交之預備交付賄賂現金（如附表二編號二至六
      所示），應依公職人員選舉罷免法第九十九條第三項規定
      沒收之；扣案之前開附表二被告六人所收受之賄賂現金各
      一千元，應依刑法第一百四十三條第二項規定宣告沒收（
      已扣案無不能沒收問題）。又共同正犯因投票賄選罪而預
      備用以交付之賄賂為現金時，因共同正犯應就全部犯罪結
      果負其責任，而合併計算預備用以交付之賄賂，且於沒收
      時，為避免執行時發生重複沒收之情形，故各共同正犯之
      間係採連帶沒收主義，於裁判時應諭知被告共同預備用以
      交付之賄賂應與其他共同正犯連帶沒收（最高法院九十七
      年台上字第二二五號判決參照），是本件被告甲○○、被
      告戊○○就共同預備用以行賄交付之現金，均應連帶沒收
      之（各罪之連帶沒收如附表二所示）。另扣案日曆紙名冊
      一紙，為共犯庚○○所有，業經前揭認定可按，係供本件
      犯行賄及預備行賄犯行所用之物，爰依刑法第三十八條第
      一項第二款，宣告沒收。
據上論斷，應依刑事訴訟法第二百九十九條第一項前段，公職人
員選舉罷免法第九十九條第一項、第二項、第三項、第五項前段
、第一百十一條第一項後段、第一百十三條第三項，刑法第十一
條前段、第二十八條、第一百四十三條第一項、第二項、第十八
條第三項、第四十一條第一項前段、第三十七條第二項、第三十
八條第一項第二款、第五十一條第五款、第七十四條第一項第一
款、第二項第四款，刑法施行法第一條之一第一項、第二項前段
，判決如主文。
本案經檢察官蔡彥守到庭執行職務
中    華    民    國    97    年    6     月    19    日
                  刑事第一庭審判長法  官  許進國
                                  法  官  曾宏揚
                                  法  官  蔡廷宜
以上正本證明與原本無異。
如不服本判決，應於判決送達後十日內向本院提出上訴狀（應附
繕本）。告訴人或被害人如對於本判決不服者，應具備理由請求
檢察官上訴，上訴書狀依法應敘述具體理由，如未敘述具體上訴
理由者，應於上訴期間屆滿後二十日內補提理由書於本院，其上
訴期間之計算係以檢察官收受判決正本之日期為準。
中    華    民    國    97    年    6     月    19    日
                                  書記官  林美足
附錄論罪法條全文：
公職人員選舉罷免法第99條
對於有投票權之人，行求期約或交付賄賂或其他不正利益，而約
其不行使投票權或為一定之行使者，處三年以上十年以下有期徒
刑，得併科新臺幣一百萬元以上一千萬元以下罰金。
預備犯前項之罪者，處一年以下有期徒刑。
預備或用以行求期約或交付之賄賂，不問屬於犯人與否，沒收之
。
犯第一項或第二項之罪，於犯罪後六個月內自首者，減輕或免除
其刑；因而查獲候選人為正犯或共犯者，免除其刑。
犯第一項或第二項之罪，在偵查中自白者，減輕其刑；因而查獲
候選人為正犯或共犯者，減輕或免除其刑。
公職人員選舉罷免法第111條第1項
犯第97條第2項之罪或刑法第143條第1項之罪，於犯罪後三個月
內自首者，免除其刑；逾三個月者，減輕或免除其刑；在偵查或
審判中自白者，減輕其刑。
公職人員選舉罷免法第113條第3項
犯本章之罪或刑法分則第六章之妨害投票罪，宣告有期徒刑以上
之刑者，並宣告褫奪公權。
中華民國刑法第143條
有投票權之人，要求、期約或收受賄賂或其他不正當利益，而許
以不行使其投票權或為一定之行使者，處三年以下有期徒刑，得
併科五千元以下罰金。
犯前項之罪者，所收受之賄賂沒收之。如全部或一部不能沒收時
，追徵其價額。
附表一：
┌──┬─────┬────┬─────┬───────────┬────────┐
│編號│日曆紙上之│真實姓名│實際收賄人│       選舉人         │ 證據           │
│    │代號及票數│        │          │                      │                │
├──┼─────┼────┼─────┼───────────┼────────┤
│ 01 │  老來    │ 侯漏來 │丁○○○  │共6票：               │                │
│    │          │        │（侯漏來之│1.侯漏來              │                │
│    │ （6票）  │        │妻）      │2.丁○○○（未投票）  │                │
│    │          │        │          │3.侯宗義（未投票）    │                │
│    │          │        │          │4.侯宗利（未投票）    │                │
│    │          │        │          │5.潘雅玲（未投票）    │                │
│    │          │        │          │6.張雅薇 (即張若涵)   │                │
├──┼─────┼────┼─────┼───────────┼────────┤
│ 02 │  振三    │ 侯正三 │乙○○○  │共6票：               │                │
│    │          │        │（侯正三之│1.侯正三（未投票）    │                │
│    │ （6票）  │        │妻）      │2.侯秀女（未投票）    │                │
│    │          │        │          │3.乙○○○（未投票）  │                │
│    │          │        │          │4.侯修陽（未投票）    │                │
│    │          │        │          │5.侯登豐（未投票）    │                │
│    │          │        │          │6.謝心梅              │                │
├──┼─────┼────┼─────┼───────────┼────────┤
│ 03 │  慶順    │ 侯慶順 │（未收賄）│                      │                │
│    │          │        │          │                      │                │
│    │ （7票）  │        │          │                      │                │
├──┼─────┼────┼─────┼───────────┼────────┤
│ 04 │  大目    │ 壬○○ │ 壬○○   │共2票：               │                │
│    │          │        │          │1.壬○○（未投票）    │                │
│    │ （2票）  │        │          │2.鄭侯金英（未投票）  │                │
├──┼─────┼────┼─────┼───────────┼────────┤
│ 05 │   梅     │（不詳）│（未收賄）│                      │                │
│    │          │        │          │                      │                │
│    │ （1票）  │        │          │                      │                │
├──┼─────┼────┼─────┼───────────┼────────┤
│ 06 │   陽     │ 戊○○ │ 戊○○   │共5票（戊○○指稱日曆 │                │
│    │          │        │          │紙上誤計6票，事實上僅5│                │
│    │ （6票）  │        │          │票）：                │                │
│    │          │        │          │1.戊○○              │                │
│    │          │        │          │2.侯秀賢              │                │
│    │          │        │          │3.侯鈺溱              │                │
│    │          │        │          │4.侯玟有              │                │
│    │          │        │          │5.侯俊名              │                │
├──┼─────┼────┼─────┼───────────┼────────┤
│ 07 │   老     │辛○○○│ 辛○○○ │共1票：               │                │
│    │          │        │          │辛○○○              │                │
│    │ （1票）  │        │          │                      │                │
├──┼─────┼────┼─────┼───────────┼────────┤
│ 08 │  金順    │ 丙○○ │  丙○○  │共3票：               │                │
│    │          │        │          │1.丙○○              │                │
│    │ （3票）  │        │          │2.涂素珍（未投票）    │                │
│    │          │        │          │3.侯秀紋              │                │
├──┼─────┼────┼─────┼───────────┼────────┤
│ 09 │   雄     │ 侯俊雄 │ 己○○○ │共7票：               │                │
│    │          │        │（侯俊雄之│1.侯俊雄              │                │
│    │ （7票）  │        │妻）      │2.侯曾桃              │                │
│    │          │        │          │3.己○○○            │                │
│    │          │        │          │4.侯義堂              │                │
│    │          │        │          │5.侯智元              │                │
│    │          │        │          │6.陳美琪              │                │
│    │          │        │          │7.蔡碧霞              │                │
├──┼─────┼────┼─────┼───────────┼────────┤
│ 10 │   呀     │（不詳）│（未收賄）│                      │                │
│    │          │        │          │                      │                │
│    │ （2票）  │        │          │                      │                │
└──┴─────┴────┴─────┴───────────┴────────┘
附表二：
┌──┬────────────┬─────┬────┬──────┬─────────────────┐
│編號│收賄時、地              │具選舉權之│收賄金額│其餘選舉人（│處刑（含預備行賄現金之沒收）      │
│    │（依時間順序）          │收賄人    │（含預備│被告三人預  │                                  │
│    │                        │          │行賄金額│備行賄對象）│                                  │
│    │                        │          │）      │            │                                  │
├──┼────────────┼─────┼────┼──────┼─────────────────┤
│ 一 │97年1月4日下午三至四時，│ 辛○○○ │一千元  │無          │甲○○處有期徒刑參年貳月，褫奪公權│
│    │在嘉義縣朴子市新吉庄79號│          │        │            │參年。扣案日曆紙名冊壹張，沒收。  │
│    │辛○○○住處門口        │          │        │            │戊○○處有期徒刑壹年柒月，褫奪公權│
│    │                        │          │        │            │貳年。扣案日曆紙名冊壹張，沒收。  │
├──┼────────────┼─────┼────┼──────┼─────────────────┤
│ 二 │97年1月4日下午三至四時，│ 丙○○   │三千元  │1.涂素珍    │甲○○處有期徒刑參年參月，褫奪公權│
│    │在嘉義縣朴子市新吉庄79號│          │（預備行│2.侯秀紋    │參年。扣案預備行賄現金新臺幣貳仟元│
│    │丙○○住處門口（與侯涂梅│          │賄金額二│            │，連帶沒收之。扣案日曆紙名冊壹張，│
│    │霞同棟不同邊）          │          │千元）  │            │沒收。                            │
│    │                        │          │        │            │戊○○處有期徒刑壹年捌月，褫奪公權│
│    │                        │          │        │            │貳年。扣案預備行賄現金新臺幣貳仟元│
│    │                        │          │        │            │，連帶沒收之。扣案日曆紙名冊壹張，│
│    │                        │          │        │            │沒收。                            │
├──┼────────────┼─────┼────┼──────┼─────────────────┤
│ 三 │97年1月4日下午某時，在嘉│ 壬○○   │二千元  │鄭侯金英    │甲○○處有期徒刑參年貳月，褫奪公權│
│    │義縣朴子市新吉庄80-1號後│          │（預備行│            │參年。扣案預備行賄現金新臺幣壹仟元│
│    │方處                    │          │賄金額一│            │，連帶沒收之。扣案日曆紙名冊壹張，│
│    │                        │          │千元）  │            │沒收。                            │
│    │                        │          │        │            │戊○○處有期徒刑壹年捌月，褫奪公權│
│    │                        │          │        │            │貳年。扣案預備行賄現金新臺幣壹仟元│
│    │                        │          │        │            │，連帶沒收之。扣案日曆紙名冊壹張，│
│    │                        │          │        │            │沒收。                            │
├──┼────────────┼─────┼────┼──────┼─────────────────┤
│ 四 │97年1月4日下午某時，在嘉│丁○○○  │六千元  │1.侯漏來    │甲○○處有期徒刑參年參月，褫奪公權│
│    │義縣朴子市新吉庄193號侯 │（閩南語別│（預備行│2.侯宗義    │參年。扣案預備行賄現金新臺幣伍仟元│
│    │徐鳳花住處。            │名「桂春」│賄金額五│3.侯宗利    │，連帶沒收之。扣案日曆紙名冊壹張，│
│    │                        │）        │千元）  │4.潘雅玲    │沒收。                            │
│    │                        │          │        │5.張雅薇    │戊○○處有期徒刑壹年玖月，褫奪公權│
│    │                        │          │        │(即張若涵)  │貳年。扣案預備行賄現金新臺幣伍仟元│
│    │                        │          │        │            │，連帶沒收之。扣案日曆紙名冊壹張，│
│    │                        │          │        │            │沒收。                            │
├──┼────────────┼─────┼────┼──────┼─────────────────┤
│ 五 │97年1月4日下午某時，在嘉│乙○○○  │五千元  │1.侯正三    │甲○○處有期徒刑參年參月，褫奪公權│
│    │義縣朴子市新吉庄193號侯 │          │（預備行│2.侯秀女    │參年。扣案預備行賄現金新臺幣肆仟元│
│    │徐鳳花住處              │          │賄金額四│3.侯修陽    │，連帶沒收之。扣案日曆紙名冊壹張，│
│    │                        │          │千元）  │4.侯登豐    │沒收。                            │
│    │                        │          │        │5.謝心梅    │戊○○處有期徒刑壹年玖月，褫奪公權│
│    │                        │          │        │            │貳年。扣案預備行賄現金新臺幣肆仟元│
│    │                        │          │        │            │，連帶沒收之。扣案日曆紙名冊壹張，│
│    │                        │          │        │            │沒收。                            │
├──┼────────────┼─────┼────┼──────┼─────────────────┤
│ 六 │97年1月4日下午某時，在嘉│ 己○○○ │七千元  │1.侯俊雄    │甲○○處有期徒刑參年參月，褫奪公權│
│    │義縣朴子市新吉庄尾，侯童│          │（預備行│2.侯曾桃    │參年。扣案預備行賄現金新臺幣陸仟元│
│    │寶鏡養雞處之道路上。    │          │賄金額六│3.侯義堂    │，連帶沒收之。扣案日曆紙名冊壹張，│
│    │                        │          │千元）  │4.侯智元    │沒收。                            │
│    │                        │          │        │5.陳美琪    │戊○○處有期徒刑壹年玖月，褫奪公權│
│    │                        │          │        │6.蔡碧霞    │貳年。扣案預備行賄現金新臺幣陸仟元│
│    │                        │          │        │            │，連帶沒收之。扣案日曆紙名冊壹張，│
│    │                        │          │        │            │沒收。                            │
└──┴────────────┴─────┴────┴──────┴─────────────────┘


司法院資訊處製作；財團法人民間司法改革基金會備份。
